臺灣彰化地方法院交通事件裁定　　　　 96年度交聲字第856號
移送機關即
原處分機關　交通部公路總局臺中區監理所彰化監理站
異　議　人
即受處分人　甲○○
上列異議人即受處分人因違反道路交通管理處罰條例案件，對於
交通部公路總局臺中區監理所彰化監理站於民國（下同）96年8
月21日所為之處分（原處分：彰監四字第裁64─I00000000號）
，聲明異議，本院裁定如下：
    主  文
原處分撤銷。
甲○○不罰。
    理  由
一、聲明異議意旨略以：受處分人即異議人甲○○駕駛車牌號碼
    G32-427號重型機車，於96年3月20日中午12時53分許，行經
    彰化縣二林鎮○○路路口左轉大成路時，於轉彎前有打方向
    燈，惟竟遭執勤員警以轉彎時未打方向燈而攔停並掣單舉發
    ，異議人質疑因係員警個人之視線範圍所致無法看見異議人
    確有打方向燈，為此聲明異議等語。
二、原處分意旨略以：異議人駕駛車牌號碼G32-427號重型機車，
    於96年3 月20日中午12時53分許，行經彰化縣二林鎮○○路
    路口左轉大成路時，因「車輛轉彎時未顯示方向燈」，為彰
    化縣警察局芳苑分局二林分駐所執勤員警攔停並掣單舉發，
    嗣經交通部公路總局臺中區監理所彰化監理站於96年8 月21
    日，依道路交通管理處罰條例第48條第1 項第1 款之規定，
    裁處異議人罰鍰1,800 元，並依第63條記違規點數1 點；罰
    鍰限於96年9 月20日前繳納；上開罰鍰逾96年9 月20日仍不
    繳納者，依法移送強制執行。
三、（一）按執行交通勤務警察依法律規定製單舉發違反道路交
          通管理處罰條例所列之違規事實，並由公路主管機關
          加以處罰，係行政機關執行公權力措施而對外直接發
          生法律效果之單方行政行為，本質上為行政處分，受
          處分人不服公路主管機關所為之處罰，依道路交通管
          理處罰條例第87條之規定向管轄地方法院聲明異議，
          自屬行政救濟程序。至行政救濟程序舉證責任之分配
          ，今日學說及實務已不採行政處分公定力理論，而承
          認行政訴訟上當事人之法的對等性觀念，認為行政救
          濟程序之舉證責任分配，應採民事訴訟上舉證責任分
          配原則，87年10月28日修正公布之行政訴訟法第136
          條同揭此旨而明文規定準用民事訴訟法第277 條舉證
          責任分配之原則。換言之，公路主管機關對於人民有
          所處罰，必須舉證證明其違法事實，倘不能證明違法
          事實之存在，其處罰即不能認為合法。是以，欲處罰
          人民必須先由行政機關負舉證證明之責。
    （二）第按，法院受理交通事件，準用刑事訴訟法之規定，
          道路交通管理處罰條例第89條前段定有明文，是刑事
          訴訟法上法院認定事實之最重要原則之一即認定被告
          有罪，就該有罪事實不能有任何之合理懷疑存在之原
          則，於法院審理行為人違反道路交通管理處罰條例案
          件時，當有其適用。又犯罪事實應依證據認定之，無
          證據不得認定其犯罪事實，刑事訴訟法第154 條第2
          項定有明文。又認定不利於被告之事實，須依積極證
          據，苟積極證據不足為不利於被告事實之認定時，即
          應為有利於被告之認定，更不必有何有利之證據。另
          刑事訴訟法上所謂認定犯罪事實之證據，係指足以認
          定被告確有犯罪行為之積極證據而言，該項證據自須
          適合於被告犯罪事實之認定，始得採為斷罪資料（最
          高法院30年上字第816 號判例、最高法院29年上字第
          3105號判例參照）。
四、經查：
    （一）異議人甲○○固不否認有於前開時地駕駛前述車號重
          型機車為警攔停掣單舉發之事實，惟堅決否認有轉彎
          未使用方向燈之違規行為，辯稱：伊於轉彎前有打方
          向燈，惟舉發員警所立之處看不見等語，此業據本件
          異議人於96年10月19日到庭陳稱：「（法官問：聲明
          異議之理由？）我認為警方判斷的方法錯誤，員警站
          在轉彎50公尺處，我快要轉彎時，因為那條路已經沒
          有人及來車，我就將方向燈取消了，員警看不見我有
          打方向燈，根據交通法則是轉彎前打方向燈，不是轉
          彎時，轉彎前我有打方向燈，所以我才異議的。」、
          「（法官問：你是否在停紅燈時，就將方向燈打掉？
          ）我是在路口停紅燈沒錯，但我要起步時，才將方向
          燈打掉，證人是看不到的。」；另據證人即違規當時
          執勤警員林志寬於同日到庭具結證亦稱：「（法官問
          ：你如何知道受處分人之前有無打方向燈？）我們都
          是用目測的，一般都是完成轉彎時，才會將方向燈打
          掉，受處分人在舊二路路口尚未轉彎時，我們就看到
          受處分人的車，是沒有打方向燈的，但我們看到之前
          有沒有打，我就不曉得。」等語明確，是以異議人是
          否確未於轉彎前使用方向燈已有可疑之處；再參以卷
          附之證人於該大成路路口攔檢之位置，往舊二路路口
          方向所拍攝之現場照片二紙，則可得知，舉發員警所
          立之處應難以明確看見異議人於轉彎前有無使用方向
          燈之情形；又證人即舉發警員於舉發當時並未拍照或
          錄影存證，且未能提出相關證據以資證明，自無法排
          除證人有誤認之可能。
    （二）是以，本件違規情節除舉發通知單外，並無其他補強
          證據可資佐證，而本院又無法排除該警員有誤認之可
          能，實無從逕以該舉發通知單，遽認異議人有前揭違
          規之事實。
五、綜上所述，行政機關機關對於人民科處罰鍰，既係對於人民
    財產權之侵害，自必須確實證明其有違法事實，倘未能舉證
    之，其處罰即不能認為合法，今原處分機關就異議人有裁決
    書上所載舉發違規事實即「一般道路轉彎未使用方向燈」事
    實之存在，既未能提出確切證據以資證明，自難認異議人確
    有上開違規行為。從而，原處分機關不查，逕對異議人為前
    開裁罰，難認適法，異議人之異議，為有理由，自應由本院
    將原處分機關之處分撤銷，另均諭知異議人不罰，以資適法
    。
六、據上論斷，應依道路交通案件處理辦法第20條，裁定如主文
    。
中　　華　　民　　國　　96　　年　　10　　月　　30　　日
                    交通法庭    法　官  黃齡玉
以上正本證明與原本無異。
如不服本裁定，應於裁定送達後5日內向本院提出抗告狀（須附
繕本）。
中　　華　　民　　國　　96　　年　　10　　月　　30　　日
                                書記官  施嘉玫
